臺灣臺北地方法院刑事判決　　　　　　　99年度訴字第1880號
公　訴　人　臺灣臺北地方法院檢察署檢察官
被　　　告　吳朝慶
上列被告等因搶奪等案件，經檢察官提起公訴（99年度偵字第
24345 號），本院判決如下：
    主  文
吳朝慶犯竊盜罪，累犯，處有期徒刑陸月；又犯搶奪罪，累犯，
處有期徒刑拾月。應執行有期徒刑壹年貳月。
    事  實
一、吳朝慶前於民國93年間因違反槍砲彈藥刀械管制條例案件，
    經臺灣士林地方法院以93年度訴字第166 號判處有期徒刑1
    年2 月、併科罰金新臺幣（以下除註明為外幣外，均同）30
    ,000元確定，嗣經送監執行，有期徒刑部分於95年7 月12日
    縮短刑期假釋出監，而於95年11月11日假釋期滿未經撤銷視
    為執行完畢。又竊盜案件，經本院以98年度易字第205 號判
    決有期徒刑7 月確定，因贓物案件，經本院以98年度簡字第
    353 號判決有期徒刑3 月確定，上開二罪經本院以98年度聲
    字第1388號裁定定應執行有期徒刑9 月，於98年10月6 日執
    行完畢出監。詎吳朝慶仍不知悔改，分別為下列行為：
  (一)意圖為自己不法所有，於99年5 月30日晚間7 時3 分許，在
    臺北市○○區○○街、環河南路1 段中興橋涵洞旁，趁余麗
    美將腳踏車放置於涵洞外，進入涵洞內與友人說話，對於放
    置於腳踏車上之物品持有關係鬆弛之際，接續徒手竊取余麗
    美置於腳踏車後方置物籃內之牛仔褲1 條，及放置於前方置
    物籃內之皮包1 個（內有余麗美之身分證、社區服務卡、零
    錢7 元）後逃逸。嗣於同年6 月7 日晚間，余麗美在萬華區
    ○○街某漫畫店發現吳朝慶，即報警處理，經吳朝慶同意帶
    同員警至其位在臺北市萬華區○○○路○ 段109 號中興橋涵
    洞之居住處所搜索，當場扣得吳朝慶所竊取之上開側背包，
    而查獲上情。
  (二)又意圖為自己不法所有，於同年10月14日凌晨4 時10分許，
    尾隨夜歸之沈月琴步行至沈月琴位於臺北市○○區○○街74
    號住處前，趁沈月琴開啟大門未及注意之際，自後方徒手搶
    奪沈月琴側背於左肩之手提包（內含現金3,460元、金手鍊1
    條、金戒指1 個、美金2 千元、人民幣4 百元、港幣20元、
    菲律賓幣20元、馬來西亞幣10元、沈月琴之身分證、機車駕
    駛執照、健保卡及提款卡2 張）後逃逸。嗣經警調閱現場監
    視器畫面，於同年月25日晚間10時22分許，在臺北市萬華區
    ○○○路1 段109 號中興橋下將其查獲，並經其同意搜索其
    身體後，在其攜帶之皮夾內扣得上開搶奪物品中之人民幣10
    0 元紙鈔、港幣20元紙鈔、菲律賓幣20元紙鈔、馬來西亞幣
    10元紙鈔各1 張，而查悉上情。
二、案經臺北市政府警察局萬華分局報告臺灣臺北地方法院檢察
    署檢察官偵查起訴。
    理  由
壹、證據能力部分：
一、按被告以外之人於偵查中向檢察官所為之陳述，除顯有不可
    信之情況者外，得為證據，刑事訴訟法第159 條之1 第2 項
    定有明文，本案證人余麗美、沈月琴於偵查中之陳述，業經
    其等於證述前具結，亦無證據顯示檢察官在偵查時有不法取
    供之情形，且據證人做成證據之外部情狀，亦無證據顯示上
    開證述有顯不可信之情況，揆諸首揭說明，前開證人於偵查
    中之證述均有證據能力。
二、再按被告以外之人於審判外之陳述雖不符刑事訴訟法第159
    條之1 至之4 等4 條之規定，而經當事人於審判程序同意作
    為證據，法院審酌該言詞陳述或書面陳述作成時之情況，認
    為適當者，亦得為證據；當事人、代理人或辯護人於法院調
    查證據時，知有前項不得為證據之情形，而未於言詞辯論終
    結前聲明異議者，視為有前項之同意，刑事訴訟法第159 條
    之5 第2 項定有明文。經查，被害人沈月琴於警詢中之證述
    ，屬被告以外之人於審判外之陳述，下引之搜索扣押筆錄、
    扣押物品目錄表等件，為員警於審判程序外製作之書面資料
    ，均為傳聞證據，且上開證據均無刑事訴訟法第159 條之1
    至之4 等4 條規定情形，又檢察官、被告均已知悉上開證據
    屬傳聞證據，且於本院言詞辯論終結前均未聲明異議，本院
    審酌上開證述於作成時亦無任何不適當之情況，認以之作為
    本案之證據，應屬適當，是上開證據應均有證據能力。
貳、實體部分：
一、訊據被告吳朝慶對其於上開時間、地點，尾隨於被害人沈月
    琴身後，隨即於被害人沈月琴返回住處公寓1 樓開啟大門之
    際，動手搶奪被害人沈月琴側背於肩上之手提包等事實，均
    坦承不諱（見本院卷第26頁反面、27頁、74頁），經核與被
    害人沈月琴於警詢、偵查證述之情節均相符（見偵二卷第13
    至17頁，偵一卷第68、69頁），並有監視錄影翻拍照片共12
    張、臺北市政府警察局萬華分局扣押物品目錄表、贓物認領
    保管單、扣押物品照片2 張等在卷可資佐證（見偵二卷第28
    、31、37至46頁）。從而，被告徒手搶奪被害人沈月琴所有
    手提包之事實，即堪以認定。至於被告雖辯稱：伊並未發現
    手提包內有美金2,000 元、金戒指、金手鍊等語，惟查：被
    害人沈月琴之手提包內除有新臺幣3460元、人民幣、港幣、
    菲律賓幣、馬來西亞幣等外幣紙鈔，及汽機車駕照、行照、
    健保卡、提款卡等物品以外，尚包括金手鍊、金項鍊各1 條
    、美金2,000 元一情，業據被害人沈月琴迭於警詢、偵查中
    證述甚明（見偵二卷第15、16頁，偵一卷第68頁），而被告
    於搶奪得手後，將被害人沈月琴所有之手提包拿至附近之公
    廁內，僅拿走手提包內現金，其餘物品則丟到垃圾桶內，而
    被告並無實際翻出手提包內物品並逐一清點，故被告自身亦
    不能確定手提包內到底總共放有多少物品等情，業據被告於
    本院審理時自承甚明（見本院卷第74頁），參以被害人沈月
    琴除於案發後報警以外，均僅被動受通知到案說明被搶經過
    ，又其於警詢、偵查中已經表明不欲對被告提出刑事告訴之
    意思（見偵二卷第17頁，偵一卷第69頁），而於員警查獲被
    告迄今，亦未曾對被告提出相關民事訴訟請求損害賠償，是
    衡情被害人沈月琴自無動機誇大其受損害程度之理，從而，
    有關於被告搶奪被害人沈月琴手提包時，被害人手提包內放
    置之物品，仍應以被害人沈月琴之證述較為可採，是被告此
    部分之辯解，自不足採信。據上，被告此部分之犯罪事實業
    經證明，應予依法論科。
二、又被告矢口否認有何竊取被害人余麗美所有之牛仔褲、側背
    包之行為，辯稱：伊從未拿走被害人余麗美所有之物品，至
    於扣案之黑色包包，並非伊自被害人余麗美處取走，那是查
    獲當天被害人余麗美帶警察到漫畫店來抓伊，再帶伊到伊睡
    覺的橋下，當時警察在四周圍搜索，找到一個髒塑膠袋裝的
    包包，被害人余麗美就說那是她的東西，但那個包包好想是
    之前一個伯伯留下來的，那裡本來睡很多遊民，後來一一搬
    走，後來只剩下伊與那個伯伯云云。經查：
  (一)本件竊盜案發生經過，係被害人余麗美於99年5 月30晚上7
    時許，騎乘腳踏車至臺北市○○街、環河南路旁中興橋下涵
    洞探望居住於涵洞內之遊民朋友，當被害人余麗美將腳踏車
    停放於涵洞外，並入內探望友人之際，被告趁機取走被害人
    余麗美放置於腳踏車後座置物籃內之牛仔褲1 條，又接續拿
    取被害人余麗美放置於腳踏車前方置物籃之手提包1 個等情
    節，經被害人余麗美於本院審理時證稱：99年5 月30日晚上
    7 時，伊有到台北市○○街、環河南路，伊當時在中興橋下
    看一位朋友，這位朋友是陳耀源，綽號叫「阿源」，是住在
    中興橋下的遊民，他生病伊拿胃藥給他，伊把腳踏車放好，
    就進到橋下的涵洞內，當時伊皮包原來是放在單車前面的籃
    子裡，牛仔褲是放在後座的籃子內；伊從涵洞出去後，就找
    不到腳踏車，伊還在找腳踏車時，看見被告拿伊皮包，被告
    另外還拿走牛仔褲，被告是先拿走牛仔褲後，才拿走皮包的
    ，被告還對伊說：「你抓不到我！」，被告拿走牛仔褲、皮
    包後，騎腳踏車離開，伊騎腳踏車跟在後面追，但沒有追到
    ，那時是下班時間，車很多，伊就一直喊搶劫等語（見本院
    卷第70頁）；及證稱：當時是伊拿藥給陳耀源吃時，阿源說
    「你看那個人在翻你箱子的東西」，伊出去看，被告騎走後
    ，又回頭來拿伊皮包，伊說你還我，我不會叫警察抓你，被
    告還回頭說「你抓不到我！」等語明確（見本院卷第72頁）
    ；及於偵查中證稱：當時伊騎自行車要拿止痛藥給我一位遊
    民朋友吃，地點是中興橋下，伊把腳踏車停在路邊，就拿著
    藥鑽過橋下，要拿藥給朋友「阿元」吃，朋友說伊牛仔褲被
    「阿弟仔」拿走，並問伊包包內有沒有錢，我說沒有錢，只
    有證件，就繼續跟「阿元」講話，「阿元」叫伊回去看包包
    ，伊走出去，看到「阿弟仔」拿走牛仔褲後，還回頭看伊腳
    踏車上的籃子，看到伊皮包，他拿了就走，伊叫「阿弟仔」
    把證件還伊，他說伊抓不到他，騎著腳踏車就走了，伊找不
    到他就直接報警；伊被拿走的東西有牛仔褲1 條、黑色包包
    一個，包包內裝有零錢7 元、身分證、社區勞動服務證等語
    明確，並指認「阿弟仔」即被告無誤（見偵一卷第49、50頁
    ）。
  (二)又被害人余麗美於99年6 月7 日行經長沙街2 段122 號前，
    見被告於該處看漫畫，旋即報警，並由員警帶同與被告返回
    被告居住之中興橋下涵洞，員警經被告同意搜索後，當場發
    現得1 個黑色手提包，而該黑色手提包即為前述被害人余麗
    美遭被告取走之物等情節，亦經被害人余麗美於偵查及本院
    審理中分別證述甚明（見偵一卷第50、51頁，本院卷第71頁
    ），且有臺北市政府警察局萬華分局搜索扣押筆錄、扣押物
    品目錄表、贓物認領保管單各1 份，現場及扣案物品照片4
    張等件在卷可資佐證（見偵一卷第14至17、24至26頁）。
  (三)又審酌：1.經核被害人余麗美前揭偵查、審判中證述之內容
    ，均大致相符，又被害人余麗美前係於99年7 月15日接受檢
    察官訊問，至100 年2 月間又於本院審理中到庭作證，前後
    時間相隔半年以上，衡情上開經過倘非其親身經歷，其應無
    法如此前後一致且詳盡之描述；再衡酌被告與被害人余麗美
    並無特別仇隙糾紛，被害人余麗美應無故意虛捏不實之證詞
    ，構陷被告入罪之理，是堪認被害人余麗美所述與實情相符
    。2.被害人余麗美無論於警詢、偵查或本院審理中，均堅稱
    被告即為當天動手拿取其牛仔褲、側背包之男子等語（見偵
    二卷第11頁，偵一卷第50頁，本院卷第72頁）；又據被害人
    余麗美描述之案發經過，拿取其牛仔褲、側背包之男子於逃
    逸時，尚回頭嘲笑被害人余麗美，是被害人余麗美自有足夠
    時間辨認該名男子容貌；再參以被害人余麗美平常活動於萬
    華區一帶從事攤販及資源回收業，其固定以中興橋涵洞作為
    放置營業攤車之處所，與居住於中興橋涵洞內之被告於本案
    發生前，即有過接觸之事實，經被害人余麗美於本院審理時
    證稱：伊之前就有跟被告說過話，伊看過被告拿別人的東西
    ，伊對被告說「你還年輕，還有前途，不要偷別人的東西，
    那些東西是老人家撿的要死撿到的，是遊民資源回收的」；
    被告之前也常常拿伊的東西，伊平常做資源回收撿來的東西
    都放在中興橋的涵洞那邊，伊把廢車停在那裡，因伊早上去
    賣東西時，有看到伊的東西被被告拿出來賣，伊問被告「我
    的東西你怎麼拿來這裡賣？」，被告說這是他的，伊說「這
    是我的東西我怎麼會不認得」等語明確（見本院卷第72頁）
    ；另本案發生後，被告曾在路上遇見被害人余麗美，並嘲弄
    被害人余麗美一情，亦經被害人余麗美於審判中證稱：事發
    後有二、三次在路上看到被告，被告都說「抓不到我」，我
    很生氣等語甚明（見本院卷第72頁反面）；至於被告雖否認
    其與被害人余麗美認識，惟亦自承：之前伊在廣州街、三水
    街擺路邊攤，余麗美向伊買過耳環，所以認識伊，余麗美常
    常在那邊徘徊，她也是在那裡賣東西等語（見本院卷第13頁
    反面、14頁）。據上，被害人余麗美與被告過去都在同一地
    區活動，且有一定往來互動，非完全不認識之陌生人，依案
    發當時狀況，被害人余麗美亦得清楚辨識被告容貌，顯見其
    自無將他人誤認被告之危險甚明。3.被告雖又辯稱：員警在
    伊居住的涵洞內扣得之包包，是伊於3 年前住到涵洞以前，
    就已經放在該處，伊不知道該包包是誰的，所以都不敢亂拿
    云云，惟經本院檢視員警於搜索被告所居住涵洞時拍攝之照
    片（見偵一卷第24頁），上開黑色側背包係裝在一只色塑膠
    袋內，並有一半露出在塑膠袋外，該白色塑膠袋已遍佈灰塵
    ，然該黑色側背包外露於塑膠袋外之部分，卻仍十分乾淨，
    衡情倘該黑色側背包已遭不明人士棄置在涵洞下2 、3 年而
    無人聞問，應已遍佈灰塵，而不致保持如此潔淨，顯見被告
    所辯上情與客觀事實不符，不足採信。綜上，經本院斟酌一
    切客觀事證後，認為被害人余麗美證述被告於前揭時間、地
    點未經其同意拿取其牛仔褲、側背包之情詞，應屬信而有徵
    ，得為認定本案事實之依據。
  (四)至於被告雖請求本院調取扣案之側背包並鑑定該側背包上有
    無其指紋，惟因一現存事證，已足認定被告於上揭時、地所
    為竊取被害人余麗美所有物品之犯行，業如前述，又考量扣
    案之黑色側背包早於99年6 月7 日當天，即由員警發還予被
    害人余麗美保管，並未為隔絕之證據保全措施，是被告聲請
    調查此部分證據，不僅無調查之必要，亦無查證之可能性，
    自無從依被告聲請意旨調查，併予敘明。
  (五)綜上所述，本案事證明確，被告所為上開犯行已經證明，應
    予依法論科。
三、論罪科刑部分：
  (一)核被告所為事實欄編號一之(一)所示犯行，係犯刑法第320 條
    第1 項之普通竊盜罪，所為事實欄編號一之(二)所示犯行，係
    犯刑法第325 條第1 項之普通搶奪罪。又按刑法第325 條所
    稱所稱搶奪罪，其搶奪行為係指以不法之腕力，乘人不及抗
    拒而自財物所持人支配範圍內，強行掠取財物而移轉於自己
    之所持有而言；申言之，搶奪係對動產「現實」持有狀態之
    支配關係之不法侵害，是被侵害之客體，事實上究由何人為
    現實之持有或在其支配範圍內，為決定是否成立搶奪之關鍵
    （最高法院82年臺上字第7031號判決參照）；至於竊盜，則
    係行為人未經原持有人同意，利用原持有人對於財物之支配
    力一時弛緩，乘機將物品取得移歸自己持有之行為而言（最
    高法院75年度臺上字第1041號判決參照）。故如被害人對物
    品具有緊密之持有關係，行為人乘被害人不及防備，直接以
    不法腕力將物奪為己有，應論以刑法第325 條第1 項之搶奪
    罪；惟如被害人對物品持有關係鬆懈，行為人以和平方式將
    物品取走，則應以竊盜罪論處，此二種行為之惡性及對被害
    人生命、身體安全可能造成之潛在危險，均截然有別。本案
    被告所為事實欄編號一之(一)所示行為，係趁被害人余麗美將
    腳踏車停放在外，進入涵洞訪友時，出手竊取被害人放置於
    腳踏車後方置物籃之牛仔褲，被害人余麗美轉身後，被告又
    回頭拿取被害人余麗美腳踏車前方置物籃上之側背包等情，
    業如前述，又據被害人余麗美於審判中證稱：當伊發現被告
    動手拿伊車上物品時，伊與被告的距離沒有很遠，大約是從
    法官席到應訊臺位置的距離等語（見本院卷第71頁反面），
    可見當時被害人余麗美與其腳踏車相距數公尺，其並未直接
    持有上開牛仔褲及側背包，被告係趁被害人余麗美暫時離開
    腳踏車之際，出手拿取該等物品，其顯係利用被害人未直接
    占有上開物品時，擅自拿取被害人之物品，應屬刑法第320
    條第1 項之竊盜行為，公訴意旨認為被告構成刑法第325 條
    第1 項搶奪罪，即有誤會，惟因檢察官起訴之事實與本院所
    認定之事實，仍屬同一基本社會事實，自得由本院變更起訴
    法條並逕予審理。被告所犯上開各罪間，犯意各別，行為互
    疏，應予分論併罰。
  (二)又被告有事實欄編號一所載之前案紀錄，分別於95年11月11
    日、98年10月5 日縮刑期滿執行完畢一節，有臺灣高等法院
    被告前案紀錄表可參，被告於有期徒刑執行完畢後5 年內，
    故意再犯本案有期徒刑以上之上開二罪，均累犯，均應依法
    加重其刑。爰審酌被告年輕力盛，不思以合法途徑賺取財物
    ，僅因缺錢花用，竟即隨意竊取被害人余麗美所有之物品，
    嗣又於凌晨時分尾隨夜歸之被害人沈月琴，自後方搶奪其隨
    身攜帶之手提包，不僅造成被害人余麗美、沈月琴財物損失
    ，且對社會治安造成重大之影響，惡性非輕，再考量被告坦
    承搶奪被害人沈月琴手提包，惟否認竊取被害人余麗美側背
    包、牛仔褲之犯後態度，及其迄今仍未賠償被害人余麗美、
    沈月琴所受財物損失等情，並念及被害人余麗美、沈月琴已
    取回部分失物（即前述員警扣得之物品），另斟酌被告智識
    程度、生活狀況等一切情狀，分別量處被告如主文所示之刑
    ，並定其應執行刑，以示懲儆。
據上論斷，應依刑事訴訟法第299 條第1 項前段、第300 條，刑
法第320 條第1 項、第325 條第1 項、第47條第1 項、第51條第
5 款，判決如主文。
本案經檢察官文家倩到庭執行職務。
中    華    民    國   100    年    3     月    10    日
                  刑事第十八庭  審判長法  官  彭慶文
                                      法  官  林玉蕙
                                      法  官  陳思帆
以上正本證明與原本無異。
如不服本判決應於收受送達後10日內向本院提出上訴書狀，並應
敘述具體理由；其未敘述上訴理由者，應於上訴期間屆滿後20日
內向本院補提理由書（均須按他造當事人之人數附繕）「切勿逕
送上級法院」。
                                      書記官  林素霜
中    華    民    國  100     年    3     月    11    日
附錄本案論罪科刑所適用之法條全文：
中華民國刑法第320條
（普通竊盜罪、竊佔罪）
意圖為自己或第三人不法之所有，而竊取他人之動產者，為竊盜
罪，處5  年以下有期徒刑、拘役或 5 百元以下罰金。
意圖為自己或第三人不法之利益，而竊佔他人之不動產者，依前
項之規定處斷。
前二項之未遂犯罰之。
中華民國刑法第325條
（普通搶奪罪）
意圖為自己或第三人不法之所有，而搶奪他人之動產者，處 6
月以上 5 年以下有期徒刑。
因而致人於死者，處無期徒刑或 7 年以上有期徒刑，致重傷者
，處 3 年以上 10 年以下有期徒刑。
第 1 項之未遂犯罰之。